【裁判字號】    95,交聲,1355
【裁判日期】    951117
【裁判案由】    交管條例聲異
【裁判全文】
臺灣板橋地方法院交通事件裁定        95年度交聲字第1355號
原處分機關  交通部公路總局臺北區監理所
異  議  人  百鴻小客車租賃有線公司
即受處分人
法定代理人  丙○○
訴訟代理人  甲○○
上列異議人因違反道路交通管理處罰條例案件，對於交通部公路
總局臺北區監理所於民國95年7 月1 日所為之處分（原處分案號
：北監自裁字裁40－CG0000000 號），聲明異議，本院裁定如下
：
    主  文
原處分撤銷。
百鴻小客車租賃有限公司不罰。
    理  由
一、原處分機關略以：異議人即受處分人百鴻小客車租賃有限公
    司（下稱百鴻公司）所有之ZZ－5989號自用租賃小客車（下
    稱系爭車輛），於民國95年3 月8 日凌晨0 時6 分許，在臺
    北縣樹林市○○道路鹿角溪水門前，因「行速74公里，限速
    50 公 里，駕駛人行車速度，超過規定之最高時速20公里以
    上」違規，由臺北縣政府警察局交通隊依違反道路交通管理
    處罰條例（以下簡稱同條例）第40條第1 項規定，以北縣警
    交字第CG0000000 號舉發違反道路交通管理事件通知單逕行
    舉發，裁處罰鍰新臺幣（下同）1,900 元，並依道路交通管
    理處罰條例第63條第1 項第1 款記違規點數1 點之處分（裁
    決書誤載為依同條例第63條之1 記違規紀錄1 次）。
二、聲明異議意旨略以：異議人即受處分人百鴻公司所有之系爭
    車輛，係於95年3 月6 日22時出租予丁○○，惟實際上丁○
    ○只有承租上開車輛1 天，但是事過3 天之後丁○○仍一直
    沒有前來還車，直到出租的第4 天始由異議人用衛星追蹤器
    將上開車輛尋回，是本件於95年3 月8 日駕駛系爭車輛違規
    之駕駛人應為丁○○，原處分機關未詳予查明，即對異議人
    裁罰，自有未服，為此聲明異議，請求准予調查歸責丁○○
    所應負擔之責任等語。
三、按行政罰法業於94年2 月5 日制訂公布，並自95年2 月5 日
    起施行，該法第5 條規定：「行為後法律或自治條例有變更
    者，適用行政機關最初裁處時之法律或自治條例。但裁處前
    之法律或自治條例有利於受處罰者，適用最有利於受處罰者
    之規定。」。又道路交通管理處罰條例所定罰鍰、吊扣吊銷
    證照、記點之裁罰，係屬行政罰法中所稱行政罰之性質，是
    有上開行政罰法第5 條規定之適用。次按汽車駕駛人之行為
    有左列情形之一，當場不能或不宜攔截製單舉發者，得對汽
    車所有人逕行舉發處罰：…六、其他違規行為經以科學儀器
    取得證據資料；本條例關於車輛所有人之處罰，如應歸責於
    車輛駕駛人者，處罰車輛駕駛人，修正前道路交通管理處罰
    條例第7 條之2 第1 項第6 款、第85條第2 項分別定有明文
    ；復逕行舉發違反道路交通管理事件，經汽車所有人依通知
    單之應到案日期前到案，並告知違規駕駛人姓名、身分證統
    一編號及住址者，處罰機關應即另行通知違規駕駛人到案依
    法處理；逾應到案日期，處罰機關應依本條例第85條第3 項
    規定處罰該汽車所有人，違反道路交通管理事件統一裁罰基
    準及處理細則（以下稱裁罰細則）第24條訂有明文。末按本
    條例雖於94年12月28日經總統公布修正，並自95年7 月1 日
    經行政院以院臺交字第0950087685號令發布施行，修正後同
    條例第7 條之2 第1 項第7 款為「汽車駕駛人之行為有下列
    情形之一，當場不能或不宜攔截製單舉發者，得逕行舉發：
    …七經以科學儀器取得證據資料證明其行為違規」，經比較
    修正前後條文，除將文字修正為「經以科學儀器取得證據資
    料證明其行為違規」，以期用語明確外，僅將原條文第1 項
    第6 款移列為同條第1 項第7 款）；修正後同條例第85條第
    1 項規定「本條例之處罰，受舉發違反道路交通管理事件之
    受處罰人，認為受舉發之違規行為應歸責他人者，應於舉發
    違反道路交通管理事件通知單應到案日期前，檢附相關證據
    及應歸責人相關證明文件，向處罰機關告知應歸責人，處罰
    機關應即另行通知應歸責人到案依法處理。逾期未依規定辦
    理者，仍依本條例各該違反條款規定處罰。」。據此，95年
    7 月1 日修正施行之裁罰細則第36條乃修訂為「本條例之處
    罰，受舉發違反道路交通管理事件之被通知人，認為受舉發
    之違規行為應歸責他人者，應於通知單記載之應到案日期前
    ，檢附相關證據及足資辨識、通知應歸責人之證明文件，向
    處罰機關告知應歸責人，處罰機關應即另行通知應歸責人到
    案依法處理。逾期未依規定辦理者，仍依本條例各該違反條
    款規定處罰。」，經比較修正前後上開條例第85條及裁罰細
    則之規定，修正後之規定對異議人之舉證責任有所加重。是
    上開法律變更係在違規行為後行政機關裁罰前，依行政罰法
    第5 條之規定，經為新舊法比較，上述法律變更對於異議人
    有更為不利之情形，是以，本件適用原處分機關裁處前即修
    正前之道路交通管理處罰條例第7 條之2 第1 項第7 款、第
    85條第2 項、修正前裁罰細則第24條，合先敘明。又對於違
    反道路交通管理事件，原則上仍係以處罰行為人即駕駛人為
    主，例外始處罰汽車所有人。而上開逕行舉發違規之交通事
    件，處罰機關得逕行處罰汽車所有人等規定，係立法機關斟
    酌違規駕駛人之違法程度、裁罰時間經濟性、蒐證成本之考
    量（如採證過程中可能增加交通事故之風險或若皆需由交警
    攔下所需之人力、物力成本）及汽車所有人通常多為車輛之
    使用人，如對其科以適度之舉證責任應無不妥等因素，因而
    將反證之責任轉嫁予汽車所有人，以證明其非真正之違規駕
    駛人。是於汽車所有人可資證明其並非真正之違規駕駛人，
    且車輛駕駛人之處罰，非應可歸責於車輛所有人者，即可免
    於受罰，修正前之裁罰細則第24條後段及道路交通管理處罰
    條例第85條第3 項意旨可供參照。
四、經查：異議人所有之車牌號碼ZZ－5989號自用租賃小客車，
    前於上揭違規時間，行經上開違規地點，「因行速74公里，
    限速50公里，駕駛人行車速度，超過規定之最高時速20公里
    以上」之違規，為警逕行舉發，此為異議人所不爭執，並有
    臺北縣政府95年3 月30日北縣警交字第CG0000000 號舉發違
    反道路交通管理事件通知單1 紙、超速攝相照片2 幀在卷可
    按。雖案外人丁○○於95年6 月20日至交通部公路總局台北
    區監理所申訴時辯稱：伊未曾向異議人承租車號ZZ－5989號
    車輛云云。惟異議人堅稱本違規事件之實際駕駛人即為承租
    系爭車輛之承租人丁○○等語。第查，異議人之訴訟代理人
    甲○○於本院訊問時到庭陳稱：系爭車輛是伊所有而靠行在
    百鴻公司，案外人丁○○於95年3 月6 日向伊承租系爭車輛
    1 天，並簽立汽車租賃契約，當時伊有核對丁○○所攜帶之
    證件，並有保證人乙○○陪同；而一般租車的程序，於承租
    人還車時，就會將承租人所簽發之本票撕掉，但丁○○並未
    主動還車，其所簽立之本票原本仍在伊保管中，直到出租後
    第四天伊才將車子拖回來，並發現該出租車輛有碰撞毀損等
    情（見本院95年9 月20日、10月12日、10月26日訊問筆錄）
    ，並有異議人提出之由案外人丁○○於95年3 月6 日所簽訂
    之汽車租賃契約書及本票各1 份存卷可考。又證人乙○○於
    本院訊問時具結證稱：伊有與丁○○至百鴻公司租用汽車，
    承租的日期及車號應該是如租賃契約書上記載的內容沒錯，
    所承租車輛確實是黑色；那二天丁○○有租2 台車子，第一
    天丁○○開車撞到牆壁，是伊打電話給丁○○，丁○○告訴
    伊的，伊並不知道丁○○有無還車給百鴻公司等語（見本院
    95年10月26日訊問筆錄）。又系爭車輛曾於95年3 月10日進
    廠修護，交修項目為左前葉子板及前保險桿乙節，此有異議
    人提出之冠祥汽車有限公司出具之估價單1 紙在卷可稽，核
    與證人乙○○證述系爭車輛有遭丁○○開車撞到牆壁之車毀
    情節相吻合，綜上，足徵上開舉發違規時間、地點，駕駛系
    爭車輛之人確為案外人丁○○無誤，是以異議人所辯，係有
    憑據，應堪採認為真實。而案外人丁○○於裁決時到案具狀
    申訴辯稱伊未曾承租上述係爭車輛，係與客觀事證有違，顯
    係事後卸責之詞，無足採信。
五、綜上所述，本違規事件係屬逕行舉發事件，雖依法得對汽車
    所有人加以處罰，惟本件異議人已依違反道路交通管理事件
    統一裁罰基準及處理細則第24條規定，檢附相關事證告知原
    處分機關違規駕駛人姓名、身分證統一編號及住址，此觀處
    分機關之移送書自明，而異議人並非本件違規事實之實際駕
    駛人，業經本院查核屬實，揆諸前揭規定意旨，系爭車輛之
    所有人即異議人並不應接受處罰。本件原處分機關雖曾另行
    通知涉嫌違規駕駛人丁○○到案說明，惟僅因丁○○提出申
    訴，空言辯稱其未曾承租系爭車輛云云，而未予以詳查，處
    分機關即遽率論斷本件違規責任歸屬於汽車所有人即異議人
    而裁處之，容有未洽。本院認異議人之異議為有理由，原處
    分應予撤銷，另為異議人不罰之諭知，以昭審慎。至於本違
    規事件，應由原處分機關另製作舉發單據通知真正駕駛人到
    案處理，以為適切之裁罰。
據上論結，應依道路交通案件處理辦法第20條前段，裁定如主文
。
中    華    民    國    95    年    11    月    17    日
                  交通法庭法  官  林淑婷
以上正本證明與原本無異
如不服本裁定應於送達後5 日內向本院提出抗告狀
                          書記官  廖貞音
中    華    民    國    95    年    11    月    17    日


司法院資訊處製作；財團法人民間司法改革基金會備份。
